ACORDAO-COMPLETO-2465256

ACÓRDÃO 813/2021 ATA 11/2021 - PLENÁRIO

VISTOS, relatados e discutidos estes autos de monitoramento do cumprimento das determinações constantes do item 9.1 do Acórdão 96/2016-TCU-Plenário pelos Conselho Federal de Educação Física (Confef) e Conselho Regional de Educação Física da 4ª Região (CREF4/SP) .
ACORDAM os ministros do Tribunal de Contas da União, reunidos em sessão do Plenário, ante as razões expostas pelo relator, com base nos arts. 32 e 34 da Lei 8.443/1992, em:
9.1. considerar parcialmente cumpridas as determinações contidas no item 9.1 do Acórdão 96/2016-TCU-Plenário;
9.2. determinar ao Conselho Federal de Educação Física e ao Conselho Regional de Educação Física da 4ª Região que, no prazo de 60 (sessenta) dias, definam e incluam em seus planejamentos institucionais metas para seus programas, em observância ao art. 154, § 1º, II, e § 3º da Lei 14.116/2020;
9.3. determinar ao Conselho Regional de Educação Física da 4ª Região que, no prazo de 60 (sessenta) dias, realize ajustes em seu sítio eletrônico (portal da transparência) , de modo que seja possível a escolha de formato arquivo entre PDF, XLS e CSV para a geração de relatórios, em observância ao art. 8º, §3º, II, da Lei 12.527/2011 e art. 154, §§ 2º e 3º, da Lei 14.116/2020;
9.4. recomendar ao Conselho Federal de Educação Física que realize ajustes em seu sítio eletrônico (portal da transparência) , de modo que passe a divulgar a motivação das diárias no link específico de "diárias e passagens", bem como que passe a divulgar de forma direta, individualizada e nominal os pagamentos a conselheiros de gratificação por presença e ajuda de custos/auxílio representação, com informações de valores e motivação;
9.5. dar ciência ao Conselho Federal de Educação Física de que a não atualização das informações financeiras a partir de outubro de 2020 e a não apresentação, em seus sítios eletrônicos, das principais metas e resultados de seus programas, contrariam o disposto no art. 7º, IV e VII, "a" da Lei 12.527/2001 e descumprem o item 9.1.1 do Acórdão 96/2016-TCU-Plenário;
9.6. dar ciência ao Conselho Regional de Educação Física da 4ª Região de que a não divulgação das metas e resultados de seus programas descumpre o item 9.1.1.2 do Acórdão 96/2016-TCU-Plenário;
9.7. ordenar a SecexAdministração que realize novo monitoramento das determinações contidas no item 9.1 do Acórdão 96/2016-TCU-Plenário no prazo de 180 (cento e oitenta) dias, acostando aos autos a devida documentação comprobatória.

Monitoramento do cumprimento de determinações constantes de acórdão referente à auditoria realizada para avaliar o cumprimento da Lei de Acesso à Informação - LAI (Lei 12.527/2011) pelos conselhos de fiscalização profissional (CFP).

Conselho Federal de Educação Física e Conselho Regional de Educação Física da 4ª Região.

3. Interessados/Responsáveis: não há.

13.1. Ministros presentes: Ana Arraes (Presidente), Walton Alencar Rodrigues, Benjamin Zymler, Aroldo Cedraz, Raimundo Carreiro, Bruno Dantas, Vital do Rêgo e Jorge Oliveira.
13.2. Ministros-Substitutos presentes: Marcos Bemquerer Costa, André Luís de Carvalho e Weder de Oliveira (Relator).

ACORDAO-COMPLETO-2558232

Acórdão de Relação 2439/2022 - Plenário

Acórdão de Relação

WEDER DE OLIVEIRA

Trata-se de processo apartado de monitoramento das determinações constantes do item 9.1 do Acórdão 96/2016-TCU-Plenário (TC Processo 014.856/2015-8) , resultado de auditoria realizada para avaliar o cumprimento da Lei de Acesso à Informação - LAI (Lei 12.527/2011) pelos conselhos de fiscalização profissional (CFP) , junto ao Conselho Federal de Educação Física (Confef) e ao Conselho Regional de Educação Física da 4ª Região (Cref4/SP) , conforme determinado pelo Acórdão 2546/2019-TCU-Plenário do relatório de monitoramento TC Processo 017.583/2016-0.
Reproduzo, com os ajustes de forma pertinentes, a instrução da Secretaria de Controle Externo do Trabalho e Entidades Paraestatais (SecexTrabalho) (peça 8) :
"HISTÓRICO
2.	Como breve histórico deste processo, cita-se trecho do Acórdão 96/2016-TCU-Plenário referente a Auditoria para avaliar o cumprimento da Lei de Acesso à Informação - LAI (Lei 12.527/2011) pelos conselhos de fiscalização profissional (CFP) : 
'9.1. determinar aos conselhos federais de fiscalização profissional, em articulação com os seus regionais vinculados, em prazo não superior a 180 (cento e oitenta) dias da ciência deste acórdão, que:
9.1.1. instituam procedimentos para que seus sítios eletrônicos, tanto dos conselhos federais quanto regionais, contenham os seguintes conteúdos mínimos divulgados ativamente, isto é, independentemente de solicitação:
9.1.1.1. informações relativas ao registro das competências e estrutura organizacional, endereços e telefones das respectivas unidades e horários de atendimento ao público (art. 8º, §1º, I, da Lei 11.527/2011) (item III.2 do relatório) ;
9.1.1.2. informações dos conselhos referentes a dados gerais para o acompanhamento de programas, ações, projetos e obras (art. 8º, §1º, inciso V, da Lei 12527/2011) (item III.3 do relatório) ;
9.1.1.3. prazo máximo para a prestação dos serviços oferecidos ao público (art. 7º, V, da Lei 12527/2011) (item III.4 do relatório) ;
9.1.1.4. informações sobre a estrutura, legislação, composição, data, horário, local das reuniões, contatos, deliberações, resoluções e atas de seus órgãos colegiados (art. 7º, V, e 9º, II, da Lei 12.527/2011) (item III.5 do relatório) ;
9.1.1.5. informações relativas a relatórios de auditoria, ou de inspeções, prestações de contas, dos órgãos de controle interno e externo (art. 7º, VII, b, da Lei 12.527/2011) (item III.6 do relatório) ;
9.1.1.6. informações de quaisquer repasses ou transferências de recursos financeiros (nome do beneficiário, número da transferência, motivo/objeto da transferência, valor da transferência, valor da contrapartida, valor total, período de vigência) (art. 8º, §1º, II, da Lei 12.527/2011) (item III.7 do relatório) ;
9.1.1.7. divulgação nominal, integral e mensal das informações referentes a remuneração dos empregados, efetivos ou não, do Conselho (art. 8º, §1º, III, da Lei 12.527/2011 e o recurso extraordinário STF ARE 652.777/2015 - Tema 483 da repercussão geral) (item III.9 do relatório) ;
9.1.1.8. divulgação nominal, integral e detalhada de informações relativas a pagamentos a empregados, efetivos ou não, de auxílios e ajudas de custo e quaisquer outras vantagens pecuniárias, bem como jetons (art. 8º, §1º, III, da Lei 12.527/2011) (itens III.1 e III.10 do relatório) ;
9.1.1.9. divulgação detalhada dos registros das despesas, inclusive do exercício anterior (valores de empenho, liquidação, pagamento, beneficiário e objeto da despesa, data; bem como valores das diárias e passagens, data de ida e volta, beneficiário da viagem, destino e motivo da viagem) (art. 8º, §1º, III, da Lei 12.527/2011) (itens III.1 e III.11 do relatório) ;
9.1.1.10. informações concernentes a procedimentos licitatórios, inclusive os respectivos editais e resultados, bem como de todos os contratos celebrados (art. 8º, §1º, IV, da Lei 12.527/2011) (item III.12 do relatório) ;
9.1.1.11. divulgação da relação nominal de empregados e cargos (art. 7º, V, da Lei 12.527/2011) (item III.13 do relatório) ;
9.1.1.12. divulgação das respostas às perguntas mais frequentes da sociedade (art. 8º, §1º, VI, da Lei 12.527/2011) (item III.14 do relatório) ;
9.1.1.13. divulgação anual do rol das informações que tenham sido desclassificadas nos últimos 12 (doze) meses e do rol de documentos classificados em cada grau de sigilo, com identificação para referência futura, e a publicação de relatório estatístico contendo a quantidade de pedidos de informação recebidos, atendidos e indeferidos, bem como informações genéricas sobre os solicitantes (art. 30º, I, II e III, da Lei 12.527/2011) (item III.15 do relatório) ;
9.1.2. instituam procedimentos para que seus sítios eletrônicos, tanto dos conselhos federais quanto regionais:
9.1.2.1. apresentem as informações contidas em registros ou documentos com os atributos que a LAI exige: primariedade (com o máximo de detalhamento possível) , integridade, disponibilidade e atualidade, de modo a atender o disposto no art. 8º, §1º, III, §3º, V e VI, da Lei 12.527/2011 (item III.1 do relatório) ; 
9.1.2.2. disponibilizem as informações do Conselho em formatos abertos, estruturados e legíveis por máquina, conforme o art. 8º, §3º, II e III, da Lei 12.527/2011;
9.1.3. instituam o serviço de informação ao cidadão - SIC (art. 9º, I, da Lei 12.527/2011) (item III.16 do relatório) ;
9.1.4. designem autoridade para assegurar o cumprimento das normas relativas ao acesso à informação, monitorar a implementação, recomendar as medidas indispensáveis à implementação e ao aperfeiçoamento das normas e procedimentos necessários ao correto cumprimento do disposto na LAI e orientar as respectivas unidades no que se refere ao cumprimento do disposto nesta Lei e seus regulamentos (art. 40, I, II, III e IV, da Lei 12.527/2011) (item III.16 do relatório) ;
9.2. determinar aos conselhos federais que comuniquem seus regionais do conteúdo da decisão que vier a ser adotada, alertando-os que o não cumprimento da Lei de Acesso à Informação pode caracterizar grave infração à norma legal, sujeita à multa do art. 58, II, da Lei 8.443/1992, podendo, ainda, o agente público responder por improbidade administrativa, na forma do art. 32, § 2º, da Lei 12.527/2011;
9.3. determinar aos conselhos federais, em articulação com seus regionais, com fulcro no art. 43, I, da Lei 8.443/1992 c/c o art. 250, II, do Regimento Interno do TCU, em prazo não superior a 90 (noventa) dias da ciência deste acórdão, que elaborem e remetam a esta Corte plano de ação, documento explicitando as medidas que serão tomadas para solucionar os problemas apontados, contendo, no mínimo, as ações a serem tomadas, os responsáveis pelas ações e os prazos para implementação; 
9.4. recomendar aos conselhos federais, em articulação com seus conselhos regionais vinculados, com fulcro no art. 43, I, da Lei 8.443/1992 c/c o art. 250, III, do Regimento Interno do TCU, utilizem os guias e orientações do Poder Executivo Federal, como referenciais para a divulgação de suas informações (disponíveis em http://www.acessoainformacao.gov.br/lai-para-sic/sic-apoio-orientacoes/guias-e-orientacoes) .' (grifei) 
3.	Após o Acórdão acima, foi proferido, em 15/8/2018, o Acórdão 1877/2018-TCU-Plenário, da relatoria do Ministro Weder de Oliveira, Relatório de Monitoramento TC-Processo 017.583/2016-0, nos seguintes termos:
ACORDAM os ministros do Tribunal de Contas da União, reunidos em sessão Plenária, ante as razões expostas pelo relator, em:
9.1. considerar parcialmente cumpridas as determinações contidas no item 9.1 do Acórdão 96/2016-TCU-Plenário; 
9.2. determinar aos conselhos federais de fiscalização de profissões regulamentadas que encaminhem cópia desta deliberação aos seus respectivos conselhos regionais e continuem orientando e supervisionando o cumprimento da Lei 12.527/2011 (Lei de Acesso à Informação) no respectivo sistema profissional; 
9.3. determinar à Secex-RS que: 
9.3.1. autue apartados para examinar de maneira individualizada o baixo nível de transparência identificado em determinados conselhos, considerando o escore individual, o escore médio, o porte do conselho e o porte do sistema profissional, encaminhando ao relator deste processo, previamente à autuação dos apartados, a relação dos conselhos selecionados, com as respectivas justificativas; 
9.3.2. estabeleça mecanismos de acompanhamento do cumprimento da Lei 12.527/2011 (Lei de Acesso à Informação) pelos conselhos aqui referidos no âmbito dos relatórios gestão anuais; 
9.3.3. divulgue os resultados do presente monitoramento junto: 
9.3.3.1. aos conselhos federais de fiscalização de profissões regulamentadas; 9.3.3.2. ao Ministério da Transparência e Controladoria-Geral da União, como subsídio ao acompanhamento da implantação da Lei 12.527/2011 (Lei de Acesso à Informação) pelos referidos conselhos; 
9.3.3.3. à Procuradoria-Geral da República e ao Ministério Público Federal nos estados, para as providências que entender necessárias, em especial no que tange ao prevista no art. 32, § 2º, da Lei 12.527/2011 (Lei de Acesso à Informação) ; 
9.3.3.4. às demais Secex que detêm conselhos regionais de fiscalização profissional em sua clientela, para conhecimento e acompanhamento do tema; 
9.4. dar ciência aos conselhos federais de fiscalização de profissões regulamentadas de que a divulgação ativa de informações em seus portais na rede mundial de computadores sem os atributos de primariedade, integralidade, atualidade, disponibilidade, autenticidade e granularidade, conforme identificado neste monitoramento, constitui descumprimento da Lei 12.527/2011 (Lei de Acesso à Informação) .
4.	As comunicações referidas nos itens 9.3.3 e 9.4 foram realizadas, conforme atestado de conclusão das comunicações constante da peça 413 do TC-Processo 017.583/2016-0.
5.	Com relação a providência determinada no item 9.3.1 acima transcrito, esta unidade técnica à peça 420 do TC-Processo 017.583/2016-0 propôs:
21.	 Ante todo o exposto, submetem-se os autos à consideração superior, propondo:
	a) constituir três processos apartados, um para o exame dos níveis de transparência do Conselho Federal de Corretores de Imóveis e do conselho regional correspondente de maior receita, informação que será apurada quando do início do apartado; outro com o mesmo propósito no âmbito do Conselho Federal de Química e conselho regional com maior receita; e mais um direcionado ao Conselho Federal de Educação Física, igualmente abarcando o conselho regional com maior receita;
6.	Em concordância com a proposta acima, foi proferido o Acórdão 2546/2019-TCU-Plenário, da relatoria do Ministro Weder de Oliveira, com o seguinte caput que autorizou a constituição deste processo apartado de monitoramento:
Os ministros do Tribunal de Contas da União, reunidos em sessão do Plenário, na forma do art. 143, do RI/TCU, e de acordo com o parecer da unidade instrutiva emitido nos autos, ACORDAM, por unanimidade, em autorizar a constituição dos processos apartados, nos moldes apresentados na instrução de peça 420, e em fazer a determinação sugerida.
EXAME TÉCNICO
Objetivo
7.	O objetivo deste monitoramento é avaliar o cumprimento do item 9.1 do Acórdão 96/2016-TCU-Plenário (publicação de conteúdos mínimos na internet pelos CFP - item 9.1.1, publicação das informações com os atributos que a LAI exige - item 9.1.2, instituição de SIC pelos CFP - item 9.1.3 e designação de autoridade para assegurar o cumprimento das normas relativas ao acesso à informação - item 9.1.4) do CONFEF e do CREF4/SP (Conselho Regional de Educação Física com maior receita) .
Metodologia utilizada
8.	O monitoramento consistiu em validar nos sítios eletrônicos dos Conselhos o mesmo questionário do trabalho original de auditoria e do relatório de monitoramento, de modo a assegurar comparabilidade entre os resultados. A verificação dos sítios eletrônicos ocorreu entre os dias 6/7/2020 e 10/7/2020. Os detalhes das verificações estão na peça 7. 
Verificação dos sítios eletrônicos
9.	Conselho Federal de Educação Física - CONFEF:
       Resultado do CONFEF no Relatório de Monitoramento - Acórdão 1877/2018-TCU-Plenário
	QDE "SIM" DECLARADO CONFEF 
	QDE "SIM" VALIDADO CONFEF 
	DIFERENÇA DECLARADO CF x VALIDADO CONFEF

	80
	11
	69

       Resultado do CONFEF neste Monitoramento (peça 7) 
	QDE 'SIM' VALIDADO CONFEF Monitoramento Individual 
	QDE 'NÃO' VALIDADO 

	75
	20

10.	Conselho Regional de Educação Física da 4ª Região - CREF4/SP:
       Resultado do CREF4/SP no Relatório de Monitoramento - Acórdão 1877/2018-TCU-Plenário
	QDE 'SIM' DECLARADO CREF4/SP (peça 272, p. 30, TC-Processo 017.583/2016-0

	77

       Resultado do CREF4/SP neste Monitoramento (peça 7) 
	QDE 'SIM' VALIDADO CRQ-IV Monitoramento Individual
	QDE 'NÃO' VALIDADO

	81
	14

11.	Após quase dois anos e meio da aplicação do questionário para avaliar o grau de cumprimento da Lei de Acesso à Informação pelo CONFEF e pelo CREF4/SP no Relatório de Monitoramento do TC-Processo 017.583/2016-0, verifica-se melhoria significativa de ambos os conselhos em sua transparência ativa. Os sítios eletrônicos tiveram perceptível incremento na qualidade e na quantidade de informações disponibilizadas (existência de abas de navegação dos conteúdos, disponibilidade e detalhamento de informações, possibilidade de extração de relatórios em formatos abertos e não proprietários) . 
12.	O CONFEF que havia apresentado apenas 11 respostas afirmativas no Relatório de Monitoramento, obteve 75 agora. 
13.	Na época do Relatório de Monitoramento (sítio eletrônico do CONFEF verificado em 4/12/2017) o CONFEF apresentou a maior diferença, dentre os conselhos federais, entre o quantitativo de respostas declaradas e o de respostas validadas: 69 pontos. A principal causa para validação de apenas 11 questões na época deveu-se ao não funcionamento do link do banner de 'acesso à informação' no sítio eletrônico do conselho.
14.	Atualmente o problema foi resolvido e o portal da transparência e acesso à informação no sítio eletrônico do CONFEF possui adequada navegabilidade.
15.	O CONFEF ainda não apresenta em seu sítio eletrônico, todavia, o detalhamento das suas receitas (natureza, valor previsto, valores ordinários e extraordinários arrecadados) . Além disso o CONFEF não publica de forma direta, individualizada e nominal a remuneração dos empregados e os pagamentos a Conselheiros de ajudas de custo, jetons e diárias e informações de valores e motivação e datas de passagens e diárias em suas viagens. 
CONFEF - tem o balancete mensal de receitas
Não atualizadas desde outubro de 2020 - balancetes - no entanto dá para consultar os pagamentos efetuado em 2021
Diárias e passagens - tem valores e datas - não tem motivação - pode selecionar por nome - tem dados de 2021
Para o caso das despesas tem mais
16.	O CREF4/SP não teve o seu sítio eletrônico validado pela equipe de auditoria no Relatório de Monitoramento. Apresentou, porém, um incremento de 5% em suas respostas afirmativas validadas nessa instrução em comparação ao declarado para o Relatório de Monitoramento do TC-Processo 017.583/2016-0, ratificando um patamar elevado de transparência. No trabalho anterior o CREF4/SP declarou que preenchia afirmativamente 77 questões de um total de 95, cumprindo 81% do questionário. Atualmente o CREF4/SP apresenta 81 questões validadas, tendo um cumprimento de 85% do total verificado.
17.	As principais falhas do sítio eletrônico do CREF4/SP são a não publicação de forma direta, individualizada e nominal dos pagamentos a Conselheiros de ajudas de custo, jetons e diárias e informações de valores e motivação e datas de passagens e diárias em suas viagens. 
O CREF4/SP
Despesas - está divido em conselheiros, empregados e delegados - tem os pagamentos nominais de cada uma dessas verbas, só não tem arquivos separados (confirmar o tipo de arquivo) 
E tem o quadro de execução de despesas por mês
Tem justificativa - mas a diária sem pernoite a princípio é de 75% - ex: quadro de dez. 2020
Site mais atualizado - até janeiro de 2021
Fazer uma checagem de outros pontos - a princípio o site está bom
CONCLUSÃO
18.	O presente monitoramento avaliou o cumprimento das determinações constantes do item 9.1 do Acórdão 96/2016-TCU-Plenário (TC-Processo 014.856/2015-8) pelo CONFEF e pelo CREF4/SP. As determinações visavam a divulgação ativa de conteúdos, implementação dos requisitos das informações e dos sítios eletrônicos discriminados na Lei 12.527/2011, instituição de serviço de informação ao cidadão - SIC e designação de autoridade para assegurar o cumprimento das normas relativas ao acesso à informação. 
19.	Considerando as análises empreendidas, constatou-se que houve significativa melhoria da transparência ativa dos dois Conselhos Profissionais verificados, com a apresentação de informações com qualidade e em quantidades maiores do que em 2017 (existência de abas de navegação dos conteúdos, disponibilidade e detalhamento de informações, possibilidade de extração de relatórios em formatos abertos e não proprietários) .
20.	Diante do exposto, e:
20.1	Considerando que o atual nível de cumprimento dos dois Conselhos Profissionais verificados os classificariam entre os três melhores Conselhos na época do Relatório de Monitoramento;
20.2	Considerando o evidente incremento dos sítios eletrônicos no que tange a disponibilização ativa de informações de interesse dos profissionais registrados e da sociedade comparativamente a realidade verificada em 2017 e em relação às exigências previstas na Lei 12.527/2011;
20.3	Considerando que o pleno cumprimento da Lei de Acesso à Informação deve ser perseguido de forma constante pelos órgãos públicos e que é notória a necessidade de investimentos de recursos para tanto;
20.4	Considerando os mecanismos de acompanhamento dos conselhos de fiscalização profissionais e as estratégias de controle previstas pela SecexTrabalho para essa clientela abordadas na Produção de Conhecimento TC-Processo 021.407/2019-3;
20.5	Considerando a ausência das informações citadas nos itens 15 e 17 desta instrução;
20.6	Considerando, por fim, a conclusão que o presente monitoramento atingiu os seus objetivos e que a ação de controle dessa Corte de Contas, iniciada em 2015, induziu o significativo aumento da transparência e, consequentemente, do cumprimento da Lei 12.527/2011 pelo Conselho Federal de Educação Física e pelo Conselho Regional de Educação Física da 4ª Região.
21.	Entende-se parcialmente cumpridas as determinações contidas no item 9.1 do Acórdão 96/2016-TCU-Plenário.
PROPOSTA DE ENCAMINHAMENTO
22.	Ante todo o exposto, submetem-se os autos à consideração superior, propondo:
a)	 considerar parcialmente cumpridas as determinações contidas no item 9.1 do Acórdão 96/2016-TCU-Plenário;
b) dar ciência ao Conselho Federal de Educação Física, com fundamento no art. 9º, inciso I, da Resolução-TCU 315, de 2020, que a não apresentação em seu sítio eletrônico do detalhamento das suas receitas, incluindo sua natureza, valores previstos e valores ordinários e extraordinários arrecadados, e a não publicação de forma direta, individualizada e nominal da remuneração dos empregados e dos pagamentos a Conselheiros de ajudas de custo, jetons e diárias e informações de valores, motivação e datas de passagens e diárias em suas viagens descumprem o item 9.1.1 do Acórdão 96/2016-TCU-Plenário;
c) dar ciência ao Conselho Regional de Educação Física da 4ª Região, com fundamento no art. 9º, inciso I, da Resolução-TCU 315, de 2020, que a não publicação de forma direta, individualizada e nominal dos pagamentos a Conselheiros de ajudas de custo, jetons e diárias e informações de valores, motivação e datas de passagens e diárias em suas viagens descumprem o item 9.1.1 do Acórdão 96/2016-TCU-Plenário;
d) encerrar o presente monitoramento, nos termos do art. 169, inciso V, do Regimento Interno do TCU."
É o relatório.

não há

Não atuou.

MONITORAMENTO DAS DETERMINAÇÕES CONSTANTES NO ITEM 9.1 DO ACORDÃO 96/2016-TCU-PLENÁRIO. CUMPRIMENTO PARCIAL. RECOMENDAÇÃO. DETERMINAÇÕES. CIÊNCIAS.

MONITORAMENTO (MON)

Secretaria de Controle Externo da Administração do Estado (SecexAdministração).

Em exame, monitoramento das determinações constantes do item 9.1 do Acórdão 96/2016-TCU-Plenário, que se referia à auditoria realizada para avaliar o cumprimento da Lei de Acesso à Informação - LAI (Lei 12.527/2011) pelos conselhos de fiscalização profissional (CFP) .
Nestes autos está sendo examinado o cumprimento do referido acórdão pelo Conselho Federal de Educação Física (Confef) e pelo Conselho Regional de Educação Física da 4ª Região (CREF4/SP) .
Conforme item 9.1. do Acórdão 96/2016-TCU-Plenário (TC-Processo 014.856/2015-8) , foram expedidas as seguintes determinações aos conselhos federais:
"9.1. determinar aos conselhos federais de fiscalização profissional, em articulação com os seus regionais vinculados, em prazo não superior a 180 (cento e oitenta) dias da ciência deste acórdão, que:
9.1.1. instituam procedimentos para que seus sítios eletrônicos, tanto dos conselhos federais quanto regionais, contenham os seguintes conteúdos mínimos divulgados ativamente, isto é, independentemente de solicitação:
9.1.1.1. informações relativas ao registro das competências e estrutura organizacional, endereços e telefones das respectivas unidades e horários de atendimento ao público (art. 8º, §1º, I, da Lei 11.527/2011) (item III.2 do relatório) ;
9.1.1.2. informações dos conselhos referentes a dados gerais para o acompanhamento de programas, ações, projetos e obras (art. 8º, §1º, inciso V, da Lei 12527/2011) (item III.3 do relatório) ;
9.1.1.3. prazo máximo para a prestação dos serviços oferecidos ao público (art. 7º, V, da Lei 12527/2011) (item III.4 do relatório) ;
9.1.1.4. informações sobre a estrutura, legislação, composição, data, horário, local das reuniões, contatos, deliberações, resoluções e atas de seus órgãos colegiados (art. 7º, V, e 9º, II, da Lei 12.527/2011) (item III.5 do relatório) ;
9.1.1.5. informações relativas a relatórios de auditoria, ou de inspeções, prestações de contas, dos órgãos de controle interno e externo (art. 7º, VII, b, da Lei 12.527/2011) (item III.6 do relatório) ;
9.1.1.6. informações de quaisquer repasses ou transferências de recursos financeiros (nome do beneficiário, número da transferência, motivo/objeto da transferência, valor da transferência, valor da contrapartida, valor total, período de vigência) (art. 8º, §1º, II, da Lei 12.527/2011) (item III.7 do relatório) ;
9.1.1.7. divulgação nominal, integral e mensal das informações referentes a remuneração dos empregados, efetivos ou não, do Conselho (art. 8º, §1º, III, da Lei 12.527/2011 e o recurso extraordinário STF ARE 652.777/2015 - Tema 483 da repercussão geral) (item III.9 do relatório) ;
9.1.1.8. divulgação nominal, integral e detalhada de informações relativas a pagamentos a empregados, efetivos ou não, de auxílios e ajudas de custo e quaisquer outras vantagens pecuniárias, bem como jetons (art. 8º, §1º, III, da Lei 12.527/2011) (itens III.1 e III.10 do relatório) ;
9.1.1.9. divulgação detalhada dos registros das despesas, inclusive do exercício anterior (valores de empenho, liquidação, pagamento, beneficiário e objeto da despesa, data; bem como valores das diárias e passagens, data de ida e volta, beneficiário da viagem, destino e motivo da viagem) (art. 8º, §1º, III, da Lei 12.527/2011) (itens III.1 e III.11 do relatório) ;
9.1.1.10. informações concernentes a procedimentos licitatórios, inclusive os respectivos editais e resultados, bem como de todos os contratos celebrados (art. 8º, §1º, IV, da Lei 12.527/2011) (item III.12 do relatório) ;
9.1.1.11. divulgação da relação nominal de empregados e cargos (art. 7º, V, da Lei 12.527/2011) (item III.13 do relatório) ;
9.1.1.12. divulgação das respostas às perguntas mais frequentes da sociedade (art. 8º, §1º, VI, da Lei 12.527/2011) (item III.14 do relatório) ;
9.1.1.13. divulgação anual do rol das informações que tenham sido desclassificadas nos últimos 12 (doze) meses e do rol de documentos classificados em cada grau de sigilo, com identificação para referência futura, e a publicação de relatório estatístico contendo a quantidade de pedidos de informação recebidos, atendidos e indeferidos, bem como informações genéricas sobre os solicitantes (art. 30º, I, II e III, da Lei 12.527/2011) (item III.15 do relatório) ;
9.1.2. instituam procedimentos para que seus sítios eletrônicos, tanto dos conselhos federais quanto regionais:
9.1.2.1. apresentem as informações contidas em registros ou documentos com os atributos que a LAI exige: primariedade (com o máximo de detalhamento possível) , integridade, disponibilidade e atualidade, de modo a atender o disposto no art. 8º, §1º, III, §3º, V e VI, da Lei 12.527/2011 (item III.1 do relatório) ; 
9.1.2.2. disponibilizem as informações do Conselho em formatos abertos, estruturados e legíveis por máquina, conforme o art. 8º, §3º, II e III, da Lei 12.527/2011;
9.1.3. instituam o serviço de informação ao cidadão - SIC (art. 9º, I, da Lei 12.527/2011) (item III.16 do relatório) ;
9.1.4. designem autoridade para assegurar o cumprimento das normas relativas ao acesso à informação, monitorar a implementação, recomendar as medidas indispensáveis à implementação e ao aperfeiçoamento das normas e procedimentos necessários ao correto cumprimento do disposto na LAI e orientar as respectivas unidades no que se refere ao cumprimento do disposto nesta Lei e seus regulamentos (art. 40, I, II, III e IV, da Lei 12.527/2011) (item III.16 do relatório) ;"
No primeiro monitoramento dessas determinações[footnoteRef:2], o questionário utilizado na auditoria original foi reaplicado a todos os 559 conselhos de fiscalização profissional (obtenção das respostas declaradas) combinadamente com o preenchimento do questionário pela equipe de auditoria sobre uma amostra[footnoteRef:3] de 35 conselhos regionais e sobre todos os 28 conselhos federais (obtenção de respostas validadas) . [2:  Realizado no âmbito do TC Processo 017.583/2016-0 (peças 273-277) .]  [3:  Amostra aleatória simples.] 
Como resultado, as determinações monitoradas foram consideradas parcialmente cumpridas, por meio do Acórdão 1877/2018-TCU-Plenário, e foi determinada a autuação de processos apartados para tratamento individualizado do baixo nível de transparência identificado em casos específicos (item 9.3.1) .
O processo em exame é um desses apartados, constituído para avaliar as providências adotadas nos âmbitos do CFQ e do CRQ-IV, que é o conselho regional com maior receita do sistema.
II
Neste monitoramento específico, a unidade instrutiva realizou validação, nos sítios eletrônicos dos mencionados conselhos, do mesmo questionário do trabalho original de auditoria e do relatório de monitoramento, de modo a assegurar comparabilidade entre os resultados. A verificação dos sítios eletrônicos ocorreu entre os dias 6/7/2020 e 10/7/2020.
A então SecexTrabalho opina no sentido de que houve melhoria significativa em relação à transparência ativa de ambos os conselhos, destacando que os sítios eletrônicos tiveram perceptível incremento na qualidade e na quantidade de informações disponibilizadas (existência de abas de navegação dos conteúdos, disponibilidade e detalhamento de informações, possibilidade de extração de relatórios em formatos abertos e não proprietários) .
Em relação ao Confef, constatou que no relatório de monitoramento só havia 11 respostas afirmativas validadas (do total de 69 respondidas com "sim") e, nesse momento, 75 foram validadas. Destacou que a principal causa para a baixa validação no primeiro monitoramento foi o não funcionamento, à época, do link do banner de "acesso à informação" no sítio eletrônico do conselho, situação atualmente resolvida e com adequada navegabilidade.
A unidade instrutiva verificou, no entanto, que o sítio eletrônico do Confef ainda não apresenta o detalhamento das suas receitas (natureza, valor previsto, valores ordinários e extraordinários arrecadados) , bem como que o conselho não publica de forma direta, individualizada e nominal a remuneração dos empregados e os pagamentos a conselheiros de ajudas de custo, jetons e diárias e informações de valores e motivação e datas de passagens e diárias.
O CREF4/SP não teve o seu sítio eletrônico validado pela equipe no monitoramento de 2017, porém, agora, suas respostas afirmativas tiveram aumento de 5% em comparação ao declarado anteriormente[footnoteRef:4] (de 77 para 81 questões validadas) .  [4:  Relatório de Monitoramento do TC Processo 017.583/2016-0.] 
As principais falhas destacadas pela então SecexTrabalho para o CREF4/SP são a não publicação de forma direta, individualizada e nominal dos pagamentos a conselheiros de ajudas de custo, jetons e diárias, informações de valores, motivação e datas de passagens e diárias. 
III
Com efeito, os sítios eletrônicos dos conselhos ora examinados foram aprimorados e no caso do Confef, que teve seu site validado no primeiro monitoramento, ocorreu significativa melhora na transparência de suas informações quando comparada ao momento da auditoria que resultou no Acórdão 96/2016-TCU-Plenário. Entretanto, como ficou evidenciado, as determinações não foram integralmente cumpridas, em pontos relevantes, conforme passo a examinar.
No caso do Confef, o primeiro ponto a destacar é que nem todos as informações do sítio estão sendo atualizados tempestivamente. Apesar de os dados na "consulta a pagamentos efetuados" e a aba de "diárias e passagens" estarem atualizados, algumas informações financeiras estão disponíveis somente até outubro de 2020, como os "balancetes de receitas" e "balancetes de despesas".
Em relação às receitas, a unidade instrutiva destacou que não constam do sítio eletrônico do Confef detalhamento necessário (natureza, valor previsto, valores ordinários e extraordinários arrecadados) . Há disponibilização, entretanto, de balancete mensal de verificação orçamentária[footnoteRef:5], com valores previstos, realizados e saldo. Contudo, os dados não estão atualizados, como mencionado no parágrafo anterior. [5:  Exemplo de balancete mensal - peça 14.] 
Quanto às despesas, cabem ponderações quanto ao exame da unidade instrutiva, no qual destacou que o referido conselho federal não publica de forma direta, individualizada e nominal a remuneração dos empregados e os pagamentos a conselheiros de ajudas de custo, jetons e diárias e informações de valores e motivação e datas de passagens e diárias em suas viagens.
No caso das diárias, observa-se que na aba "execução orçamentária e financeira" há link específico de "diárias e passagens", com menção nominal, valores e datas, entretanto não consta a motivação, conforme exemplo de relatório acostado à peça 12.  A motivação das diárias consta, contudo, nos dados da "consulta pagamentos efetuados", no qual estão todos os pagamentos efetuados pelo conselho[footnoteRef:6].  [6:  Exemplo de relatório gerado na consulta de pagamentos - mês de fevereiro de 2021 - peça 13.] 
No que diz respeito à remuneração dos empregados, ajudas de custos e jetons (denominado no Confef como "gratificação por presença") , de fato, não há publicação direta, com abas específicas, contudo tais despesas também podem ser acessadas por meio da "consulta pagamentos efetuados" do portal da transparência do Confef[footnoteRef:7] e o site possibilita a seleção do objeto na consulta para a geração de relatórios. [7:  Exemplo de relatório gerado na consulta de pagamentos - mês de fevereiro de 2021 - peça 13.] 
Considerando, entretanto, a necessidade de facilitar o acesso aos dados às partes interessadas, que inclui a base de profissionais fiscalizados e o público em geral, bem como o disposto no art. 134, §§ 2º e 3º da Lei 13.898/2019, é pertinente recomendar ao Confef que realize ajustes em seus sítios eletrônicos de modo que passe a divulgar a motivação das diárias no link específico de "diárias e passagens", bem como que passe a divulgar de forma direta, individualizada e nominal os pagamentos a conselheiros de gratificação por presença e ajuda de custos/auxílio representação, com informações de valores e motivação.
Em relação ao sítio eletrônico do CREF4/SP, conforme consulta realizada em 30/3/2021, os dados estão atualizados.
Além disso, verifica-se que há publicação de forma direta e nominal dos pagamentos a conselheiros de ajudas de custo, jetons e diárias, com informações de valores e motivação das viagens. O sítio possibilita, por meio da aba "finanças - pagamentos de despesas" o acesso a relatório mensais de "diárias e outras verbas indenizatórias a Conselheiros"[footnoteRef:8]. Entretanto, os relatórios são gerados em portable document format (PDF) , sendo pertinente determinação para que os dados sejam apresentados em formatos eletrônicos abertos, não proprietários e interoperáveis, a exemplo do CSV. [8:  Exemplo de relatório de diárias a conselheiros - mês de fevereiro de 2021 - peça 11.] 
IV
O último ponto a ser referido, apesar de não mencionado na instrução da então SecexTrabalho, diz respeito à não divulgação das principais, metas e resultados dos programas, situação constatada nos sites de ambos os conselhos.
No portal da transparência do Confef[footnoteRef:9], há uma aba específica para "planejamento e resultados", com dois links, um relativo a "programas e projetos" e outro a "planejamento estratégico". No primeiro link, há menção apenas ao orçamento referente a cada projeto, sem metas e resultados, e o segundo link, referente ao planejamento 2020/2021/2024, não estava funcionando.  [9:  http://transparencia.confef.org.br:8099/spw/PortalTransparencia/Consulta.aspx, acesso em 31/3/2021.] 
No caso do sítio do CREF4/SP, há uma aba referente a "ações e programas", onde consta um link com os resultados por departamentos[footnoteRef:10], mas os links referentes a "principais metas" e "ações e programas" estavam "em atualização", não sendo possível confirmar a divulgação desses dados[footnoteRef:11]. [10:  https://www.crefsp.gov.br/376-A%C3%A7%C3%B5es-e-Programas, acesso em 31/3/2021.]  [11:  https://www.crefsp.gov.br/376-A%C3%A7%C3%B5es-e-Programas, acesso em 31/3/2021.] 
Essa constatação é relevante na medida que a ausência de certas informações revela a possibilidade de existência de problemas em processos fundamentais, no caso o planejamento, cuja resolução pode ser induzida pela exigência de produção dos dados omitidos.
Na auditoria que resultou no acórdão 96/2016-Plenário, ora monitorado, um dos achados foi a baixa divulgação das principais metas de programas/ações no sítio dos CFP (58% dos conselhos não divulgavam tais informações) . Naquele relatório[footnoteRef:12], foi destacado como efeito real dessa constatação a "dificuldade em acompanhar o grau de atingimento dos programas e ações pelos CFP" e que "a baixa divulgação das metas dos programas e ações pelos CFP pode indicar falhas no planejamento das atividades, além de impedir o acompanhamento das ações pela sociedade". [12:  Peça 90, p. 13, do TC Processo 014.856/2015-8] 
É oportuno mencionar que em auditoria realizada na modalidade de fiscalização de orientação centralizada (FOC) [footnoteRef:13], que examinou, de forma abrangente, os controles, receitas e regularidade de receitas dos conselhos de fiscalização profissional, foram constatadas fragilidades no planejamento das atividades finalísticas dessas entidades, resultando, entre outras, na expedição da seguinte determinação: [13:  TC Processo 036.608/2016-5 (Acórdão 1925/2019-TCU-Plenário) .] 
 "9.4. determinar aos conselhos federais de fiscalização profissional que, no prazo de 180 (cento e oitenta) dias:
 (...) 
9.4.3. estabeleçam, em coordenação com os respectivos conselhos regionais, procedimentos para a elaboração do planejamento anual das atividades de fiscalização do exercício profissional;"
Ressalto, ainda, que a Lei de Diretrizes Orçamentárias para 2021 (Lei 14.116/2020) , dispõe em seu art. 154 que:
"Art. 154. As entidades constituídas sob a forma de serviço social autônomo, destinatárias de contribuições dos empregadores incidentes sobre a folha de salários, deverão divulgar, trimestralmente, em seu sítio eletrônico, em local de fácil visualização:
I - os valores arrecadados com as referidas contribuições, especificando o montante transferido pela União e o arrecadado diretamente pelas entidades;
II - as demonstrações contábeis;
III - a especificação de cada receita e de cada despesa constantes dos orçamentos, discriminadas por natureza, finalidade e região, destacando a parcela destinada a serviços sociais e formação profissional; e
IV - a estrutura remuneratória dos cargos e das funções e a relação dos nomes de seus dirigentes e dos demais membros do corpo técnico.
§ 1º As entidades previstas no caput divulgarão também em seus sítios eletrônicos:
I - seus orçamentos para o ano de 2021;
II - demonstrativos de alcance de seus objetivos legais e estatutários, e de cumprimento das respectivas metas;
III - resultados dos trabalhos de auditorias independentes sobre suas demonstrações contábeis; e
IV - demonstrativo consolidado dos resultados dos trabalhos de suas unidades de auditoria interna e de ouvidoria.
§ 2º As informações disponibilizadas para consulta nos sítios eletrônicos devem permitir a gravação, em sua integralidade, de relatórios de planilhas, em formatos eletrônicos abertos e não proprietários.
§ 3º O disposto neste artigo aplica-se aos conselhos de fiscalização de profissão regulamentada." (grifei) 
Nesse contexto, em observância ao dispositivo acima, de modo a induzir melhorias no planejamento dessas entidades e de forma complementar à determinação constate no item 9.4.3 do Acórdão 1925/2019-TCU-Plenário, é pertinente determinar ao Confef e ao CREF4/SP que, caso ainda não o realizem, definam e incluam em seus planejamentos institucionais metas para seus programas. 
Por fim, reputo importante rememorar a importância do Acórdão 96/2016-TCU-Plenário, em monitoramento, destacando os excertos da proposta de deliberação:
"40. O presente trabalho permitiu ter uma visão sistêmica sobre a transparência e divulgação de informações pelos conselhos de fiscalização profissional, pertinentes a gestão, os serviços que prestam e as ações que desenvolvem, e à aplicação das anuidades pagas pelos profissionais. A constatação geral é que o nível de transparência, considerados os requisitos definidos na LAI e em normas conexas, é muito baixo.
41.	Observo que, num momento em que o Tribunal volta a exigir a prestação de contas dessas entidades, após 12 anos de atuação baseada em fiscalizações ad hoc, um trabalho abrangente como esse, além de mostrar-se compatível com a nova orientação estratégica, representa um instrumento de indução de melhorias espontâneas e de ampliação da expectativa de controle, perfeitamente alinhado com um dos nossos objetivos estratégicos de fomentar a transparência na administração pública. 
42.	Os achados da auditoria demonstram que a maioria dos conselhos, tanto os federais como os regionais, não disponibilizam informações primárias, íntegras e atuais em seus sítios eletrônicos; não possibilitam a utilização das informações; não divulgam todas a informações mínimas exigidas na LAI e ainda não criaram o Serviço de Informação ao Cidadão (SIC) .
43.	Como mencionei anteriormente, uma das principais causas dessa realidade é o desconhecimento ou mesmo entendimento equivocado quanto à aplicação da Lei 12.527/2011, situação que aponta para a necessidade de orientação dos conselhos, que pode ser feita por meio de determinações corretivas e, preliminarmente, pelo exame de plano de ação.
 (...) 
46.	Por fim, congratulo a equipe de auditores da Secex-RS responsável pela iniciativa e pela execução do trabalho, e registro que este primeiro trabalho sistêmico faz parte de uma visão de controle externo, de médio e longo prazos, que busca, na essência, propiciar às instituições do Estado e aos milhões de profissionais vinculados aos conselhos de fiscalização de profissão (autarquias sui generis) , melhores meios de avaliar se essas entidades, às quais as leis atribuíram funções de relevante interesse social e econômico, cumprem adequadamente seu papel e aplicam corretamente os recursos oriundos das anuidades que obrigatoriamente devem ser pagas por todos que estejam habilitados e pretendam exercer profissão regulamentada." 
Diante do exposto, manifesto-me pela aprovação do acórdão que ora submeto à apreciação deste Colegiado.
 
TCU, Sala das Sessões Ministro Luciano Brandão Alves de Souza, em 7 de abril de 2021.
Weder de Oliveira
Relator